臺灣臺北地方法院民事判決
110年度訴字第5762號
原      告  臺北市政府財政局

法定代理人  陳家蓁  
訴訟代理人  張世興律師
複代理人    陳瓊苓律師
            吳奕璇律師
            張日昌律師
被      告  林碧珠  
上列當事人間請求返還不當得利事件，本院於民國110 年11月26
日言詞辯論終結，判決如下：
    主      文
被告應給付原告新臺幣捌拾參萬陸仟玖佰捌拾壹元，及自民國一
百一十年八月二十三日起至清償日止，按年息百分之五計算之利
息。
訴訟費用由被告負擔。
    事實及理由
壹、程序方面
    被告戶籍址前經伊親自領取民事起訴狀繕本，後為寄存送達
    而合法生送達之效力，卻未於言詞辯論期日到場，核無民事
    訴訟法第386 條所列各款情形，爰依原告之聲請，由其一造
    辯論而為判決。
貳、實體方面
一、原告主張：臺北市○○區○○段0 ○段00000 地號土地（於
    民國106 年11月10日分割自同小段167-1 地號土地，下稱系
    爭土地）為臺北市政府單獨所有而由原告管理，詎被告繼承
    而所有伊父興建之門牌號碼臺北市○○區○○路0 段000 號
    建物（下稱系爭建物），始終無權占有系爭土地如附件土地
    複丈成果圖編號C 所示共26平方公尺未曾拆除，受有相當於
    租金之不當得利，且使原告受有損害。系爭土地位於臺北市
    松山區八德路上，鄰近市民大道、八德路等臺北市主要幹道
    ，步行10分鐘內即可抵達捷運、火車站，交通便捷，一旁更
    為饒河街夜市商圈，商業生活機能甚佳，故依土地法第97條
    第1 項、平均地權條例施行細則第21條規定計算後，認以系
    爭土地歷年公告地價回溯5 年自105 年8 月起至110 年7 月
    止以年息5%計算共計新臺幣（下同）83萬6,981 元為原告所
    獲不當得利，爰依民法第179 條規定，提起本件訴訟等語。
    並聲明：被告應給付原告83萬6,981 元，及自起訴狀繕本送
    達翌日起至清償日止，按年息5%計算之利息。
二、被告未於言詞辯論期日到場，亦未提出書狀作何聲明或陳述
    。
三、得心證之理由：
　㈠系爭建物確為被告所有，並無權占用系爭土地無誤：
    系爭土地係於106 年11月10日分割自臺北市○○區○○段0
    ○段00000 地號土地，始終為臺北市政府所有且由原告任管
    理者，系爭土地上坐落有系爭建物一節，有土地所有權相關
    部別列印、土地登記第二類謄本、臺北市稅捐稽徵處房屋稅
    主檔查詢結果、臺北市松山地政事務所土地複丈成果圖、現
    場照片、土地建物查詢資料結果、地籍圖、異動索引、GOOG
    LE街景查詢擷圖等附卷可稽（見本院卷第17頁至第23頁、第
    31頁、第57頁至第61頁、第89頁至第95頁、第105 頁至第11
    9 頁）。窺之前開臺北市稅捐稽徵處房屋稅主檔查詢結果（
    見本院卷第21頁），被告於92年7 月23日即異動成為系爭建
    物稅賦繳納登記者，又系爭建物部分位於臺北市○○區○○
    段0 ○段00000 地號土地上，現況係於64年間由被告之父拆
    除改建而成，待伊父過世後即由被告繼承管理至今乙情，亦
    由伊於本院107 年度重訴字第1056號請求拆屋還地事件（下
    稱另案民事事件）中具狀陳明在案（見本院107 年度重訴字
    第1056號卷，下稱107 重訴卷，第107 頁、第117 頁、第26
    4 頁至第265 頁；臺灣高等法院108 年度重訴字第838 號卷
    第45頁至第47頁），並經本院調取該案卷宗核閱內附現場照
    片、臺北市稅捐稽徵處稅籍證明書、勘驗筆錄與土地複丈成
    果圖等件無誤（見107 重訴卷第27頁至第29頁、第56頁、第
    91頁至第95頁、第63頁至第65頁、第67頁），足謂占用系爭
    土地之系爭房屋確為被告所有，至彰明確。又被告親自收受
    本案民事起訴書後迄未出庭，遑論提出有權占有系爭土地權
    源之證明一情，有送達證書、臺北市政府警察局松山分局松
    山派出所寄存司法文書登記及具領登記簿資料存卷足考（見
    本院卷甲第19頁；本院卷第41頁），是原告主張被告係無權
    占用系爭土地之事實，應足認定。
　㈡被告就系爭建物占用系爭土地而應給付相當於租金之不當得
    利數額為何？
　⒈按無法律上之原因而受利益，致他人受損害者，應返還其利
    益，民法第179 條定有明文。又城市地方房屋之租金，以不
    超過土地及其建築物申報總價額年息10% 為限，土地法第97
    條第1 項亦有明文。依不當得利之法則請求返還不當得利，
    以無法律上之原因而受利益，致他人受有損害為其要件，故
    其得請求返還之範圍，應以對方所受之利益為度，非以請求
    人所受損害若干為準，無權占有他人土地，可能獲得相當於
    租金之利益為社會通常之觀念，是被上訴人抗辯其占有系爭
    土地所得之利益，僅相當於法定最高限額租金之數額，尚屬
    可採；原審對於禾順公司得向甲○○請求之金額，於計算各
    樓時，逕以甲○○將各該樓出租予乙○○、蔡淑綿、李克焜
    、陳銘宗及李奇男之租金，做為甲○○所受利益，並認禾順
    公司並無其他損害，而未調查認定各該樓層客觀上之相當租
    金為若干，用以計算甲○○之利益或禾順公司之損害，於法
    已有未合（最高法院61年度台上字第1695號、97年度台上字
    第294 號判決要旨參照）。再土地法第97條第1 項之立法意
    旨為城市房屋供不應求，為防止房屋所權人乘機哄抬租金，
    造成居住問題，特設本條限制房屋租金之最高額，超出部分
    得由政府強制減定之，以保護承租人。所謂土地及建築物之
    總價額，土地價額依法定地價，即土地所有人依土地法相關
    規定所申報之地價，建築物價額則依該管縣市地政機關估定
    之價額，此觀土地法施行法第25條、土地法第148 條規定自
    明。
　⒉被告所有系爭建物無權占用系爭土地一節，業經本院認定如
    前，原告固僅提出附件即108 年1 月28日經臺北市松山地政
    事務所測繪之複丈成果圖，主張被告系爭建物占用面積達26
    平方公尺（見本院卷第23頁），但系爭建物外觀、占用範圍
    最遲自105 年6 月起至今從未變更一情，有現場照片、GOOG
    LE街景擷圖等在卷足參（見本院卷第31頁、第105 頁至第11
    9 頁），是原告主張被告系爭建物占用系爭土地面積26平方
    公尺，應屬有理。另系爭建物對面乃臺北市八德立體停車場
    ，位於八德路、市民大道、松信路與塔悠路交岔路口，並可
    徒步抵達臺北捷運松山站，附近即為饒河街夜市所在，交通
    便利、商業發達，惟系爭建物已佇立數十年，外觀老舊等情
    ，有本院另案民事事件勘驗筆錄、GOOGLE地圖等存卷可佐（
    見107 重訴卷第63頁至第65頁；本院卷第33頁、第121 頁）
    ，本院審酌上情，認原告主張以系爭土地申報地價年息5%為
    被告所受利益之計算依據，洵屬可採。又系爭土地、先前分
    割而出之同小段167-1 地號土地公告地價全如附表申報地價
    欄所載一情，有歷來公告現值與公告地價資料等附卷可參（
    見本院卷第85頁至第87頁），是以5%計算相當於租金之不當
    得利數額後（另元以下均四捨五入），原告請求被告無權占
    用自105 年8 月起至110 年7 月止期間之不當得利共計83萬
    6,981 元，自屬有據。
　㈢末按應付利息之債務，其利率未經約定，亦無法律可據者，
    週年利率為5%；給付無確定期限者，債務人於債權人得請求
    給付時，經其催告而未為給付，自受催告時起，負遲延責任
    。其經債權人起訴而送達訴狀，或依督促程序送達支付命令
    ，或為其他相類之行為者，與催告有同一之效力，民法第20
    3 條、第229 條第2 項定有明文。又遲延之債務，以支付金
    錢為標的者，債權人得請求依法定利率計算之遲延利息，民
    法第233 條第1 項亦有明文。本件被告應給付原告上開金額
    ，已如前述，原告既係以民事起訴狀繕本送達翌日起算利息
    ，參酌民事起訴狀繕本雖於110 年8 月18日寄存送達於臺北
    市政府警察局松山分局松山派出所，然被告業於同年月22日
    領取乙節，有本院送達證書、臺北市政府警察局松山分局松
    山派出所寄存司法文書登記及具領登記簿等可資憑佐（見本
    院卷第41頁；本院卷甲第19頁），揆諸前揭規定，原告主張
    本件被告上揭應給付之金額，自110 年8 月23日起至清償日
    止，按年息5%計算之利息，亦屬有理。
四、綜上所述，本件被告所有之系爭建物既無權占用系爭土地獲
    有利益，致原告受有損害，又原告用以計算被告不當得利之
    依據、基礎並無不當，從而，原告依民法第179 條，請求被
    告給付83萬6,981 元，及自110 年8 月23日起至清償日止，
    按年息5%計算之利息，為有理由，應予准許。
五、訴訟費用負擔之依據：民事訴訟法第78條。
中　　華　　民　　國　 110　　年　　12　　月　　10　　日
                  民事第三庭  法　官　黃鈺純
以上正本係照原本作成。
如對本判決上訴，須於判決送達後20日內向本院提出上訴狀。如
委任律師提起上訴者，應一併繳納上訴審裁判費。
中　　華　　民　　國　　110 　年　　12　　月　　10　　日
                              書記官  施盈如
附件（臺北市松山地政事務所土地複丈成果圖）
附表（被告相當於租金不當得利）                
（日期：民國/金額：新臺幣）
占用期間 申報地價適用年份 申報地價 占用面積 年息 月使用補償金 經歷月數 應繳金額 105 年8 月至106 年12月 105年1月 131,000 26㎡ 5% 14,192 17 241,264 107 年1 月至108 年12月 107年1月 127,000 26㎡ 5% 13,758 24 330,192 109 年1 月至110 年7 月 109年1月 129,000 26㎡ 5% 13,975 19 265,525 合計 836,981